【裁判字號】    88,上易,2406
【裁判日期】    890127
【裁判案由】    詐欺
【裁判全文】
臺灣高等法院高雄分院刑事判決          八十八年度上易字第二四六號
    上訴人  台灣屏東地方法院檢察署檢察官
    被      告  甲○○
    選任辯護人  孔哲村
右上訴人因被告詐欺案件，不服臺灣屏東地方法院八十八年度易字第五三０號中華民
國八十八年十一月三日第一審判決（起訴案號：臺灣屏東地方法院檢察署八十八年度
偵字第一六九八號），提起上訴，本院判決如左：
      主      文
上訴駁回。
      理      由
一、公訴意旨略稱以：被告甲○○原係屏東縣枋寮地區農會會計，得知該農會農民保
    險保戶甫秀琴已變成植物人，可向該農會申請殘障給付，而意圖為自己不法之所
    有，並與林姓不詳姓名男子基於犯意之聯絡，二人於民國八十七年十月或十一月
    間至屏東縣春日鄉○○路三十號甫秀琴住處，向甫秀琴女兒丙○○及丙○○未婚
    夫乙○○佯稱，甫秀琴病情可申請殘障給付，要丙○○將甫秀琴之診斷書、戶籍
    謄本等交予彼等辦理，甲○○及林姓男子取得甫秀琴之資料後，即推由林姓男子
    至該農會歸崇辦事處辦理申請甫秀琴殘障給付事宜，至同年十二月九日甫秀琴殘
    障給付發放後，丙○○、乙○○至該鄉水底寮郵局領取該殘障給付回家時，甲○○與林姓男子已在丙○○住處等候，並向丙○○、乙○○詐稱辦理殘障給付須繳
    納四萬二千元手續費，丙○○二人不疑有詐而如數上開款項。案經屏東縣枋寮地
    區農會函請偵辦，因認被告有犯刑法第三百三十九條第一項之詐欺罪嫌。
二、按犯罪事實應依證據認定之，無證據不得推定其犯罪事實，刑事訴訟法第一百五
    十四條定有明文；又不能證明被告犯罪或其行為不罰者。應諭知無罪之判決，同
    法第三百零一條第一項亦有明文。又認定犯罪事實應依證據，為刑事訴訟法所明
    定，故被告否認犯罪事實所持之辯解，縱屬不能成立，仍非有積極證據足以證明
    其犯罪行為，不能遽為有罪之認定（最高法院三十年上字第一八三一號判例參照
    ）。次按「刑法第三百三十九條第一項詐欺罪之成立，以意圖為自己或第三人不
    法所有，以詐術使人將本人或第三人之物交付為要件。所謂以詐術使人交付，必
    須被詐欺人因其詐術而陷於錯誤，若其所用方法，不能認為詐術，亦不致使人陷
    於錯誤，即不構成該罪。」亦經最高法院四十六年台上字第二六０號著有判例。
三、公訴人認被告涉有詐欺罪嫌，係以證人丙○○、乙○○之指證及承辦職員郭秀芳
    之證述為論據，又被告初稱不認識丙○○、乙○○，而於丙○○、乙○○於偵查
    中提出書有被告電話號碼之紙條後，改稱丙○○他們打電話向其詢問，其至丙○○住處寫該紙條給他們，先後所供不符，足見被告有詐欺犯行。惟被告於偵審中
    始終否認詐欺犯行，辯稱：未辦妥前就與他們約定一成佣金，沒有欺騙他們等語
四、經查：
（一）證人丙○○、乙○○於給付新台幣（下同）四萬二千元佣金予被告後，認為不
      應給付，而向屏東縣枋寮區農會職員伍麗娟查證，該農會隨即展開內部調查，
      有該農會八十八年二月二十六日屏枋農會字第０一三四號函暨附件調查報告在
      卷可參，該調查報告所述被告收取之四萬二千元是佣金，核與伍麗娟於偵查中
      所述乙○○向伊稱被告幫忙辦完領取殘障補助金後要求抽一成佣金相符，另丙○○於八十八十月一日時稱：當時有說抽一成佣金，可見被告所要求者係佣金
      ，而非手續費，公訴意旨認被告要求收取手續費容有誤會，先為敘明。
（二）證人丙○○、乙○○於原審均稱：我們主動去找她的（被告），她在農會上班
     ，乙○○另稱：我們去找她辦，她說好，叫我們去申請殘障證明及戶藉謄本，
      她來拿謄本時說申請出來要拿一成我們說好。」等語（見原審八十八年十月一
      日審判筆錄），核與證人即與被告參與代辦此件補助款之林中國於原審證述情
      節相符。參以證人蔡將葳於原審結稱：「今年四、五月間我有事要跟孔律師去
      恆春，孔律師去與議員要談這件和解的事：：和解稿件是我約小姐（指丙○○
      ）寫：：我跟她溝通試著了解案情，她跟我說跟一個男的去請她（指被告）辦
      些事：；第二天有交給她一些文件，：：我問丙○○當時有無說此事辦好要給
      一成的錢，丙○○說她當時不知一成何意，甲○○有解釋如五萬元要給五千元
      ：：甲○○去跟她收錢時，丙○○是告訴我她不願意給，並說甲○○不太高興
      ，於是就給五萬元，甲○○又退給她八千元，經過情形是這樣子等語。」（見
      原審八十八年十月二十二日審判筆錄）而質之丙○○亦不否認確有此事，是證
      人蔡將葳之前開證詞應可採信。足見該件補助款申請案款核撥前，被告確有與
      丙○○、乙○○有談及事成後給予一成佣金之事。則姑不論被告提出抽取佣金
      或手續費之要求時丙○○有無答應，被告及林中國確有代辦妥請領補助金之事
      宜，而丙○○事後給付被告及林中國之四萬二千元，要係支付代辦事項酬勞金
      之代價，被告自無施用詐術可言。
（三）參酌證人丙○○、乙○○於偵查中曾述及：我們領回後（補助款），甲○○與
      李姓男子（應係林中國）在我家等候並說「公司」要收辦理之手續費四萬二千
      元，即一成，我們原先不給，但他二人越來越兇，我們才給他等語，既不同於
      乙○○向前開證人伍麗娟申訴時所言，收取一成佣金是農會所規定，則被告是
      否於代辦之初佯稱，收取一成佣金是農會規定已有可疑，況丙○○、乙○○於
      事發時為分別為十七、八歲之近成年之人，理應有相當之智識，要無可能全然
      相信被告代表農會收取佣金，而不加思索如數給付之理，此從乙○○前述「我
      們原先不給，但他二人越來越兇，我們才給他」等語可為印證，而丙○○既係
      另外之原因（非誤信被告代表農會收取佣金，而係被告與林中國語氣不佳）而
      給付財物，自與詐欺罪之成立必須陷於錯誤，而交付財物之構成要件不合。至
      於乙○○、丙○○迥異於偵查中及原審最後審理期日前所言，對於有否事前約
      定代辦事項後，給予被告佣金一事，嗣改稱事前有約定給予一成佣金，有否迥
      護被告之可能？然質之乙○○為何事先約定給予被告佣金，事後又去農會投訴
      時？答以「因想拿回這筆錢」。益見丙○○、乙○○因不甘給付該筆佣金之付
      出，欲藉由投訴之管道取回該筆佣金，而為誇大之證述，而被告縱於偵查中就
      是否認識丙○○、乙○○一節先後供述不一。然衡情，避重就輕乃人之常情，
      且參酌前開最高法院三十年上字第一八三一號判例意旨，被告否認犯罪事實所
      持之辯解，縱屬不能成立，仍非有積極證據足以證明其犯罪行為，不能遽為有
      罪之認定，復查無其他積極證據，足認被告有何詐欺犯罪，揆諸前開判例之旨
      趣，應認不能證明被告犯罪，則原審所為被告無罪之諭知，並無不當。
五、公訴人上訴意旨，雖執：本件原審判決認被告無罪，無非以被告代辦殘障補助款
    時，有與乙○○、丙○○約定佣金，事後因乙○○不甘付出該筆佣金乃向農會檢
    舉為據。惟查證人乙○○、丙○○於偵查中及向證人伍麗娟所述，被告要求彼等
    支付四萬二千元，雖有手續費及佣金之差異，但均說支付該款項是農會規定，證
    人乙○○及丙○○不得己才支付，否則若證人乙○○、丙○○請被告幫忙辦理申
   請殘障補助款，而願支付佣金予被告，則被告幫其辦成後，其感謝被告尚有不及
    ，焉會再向農會提出檢舉，是原審判決被告無罪顯有不當等詞，指摘原判決不當
    。惟查證人乙○○、丙○○既因不甘心支付佣金，對被告自然心生不滿，其等欲
    藉投訴道取回該筆佣金，所供之證詞，難免誇大偏頗不利於被告，是其等之證言
    自非可取。公訴人上訴意旨，仍執前詞，指摘原判決不當，經核難認有理由，應
    予駁回。
據上論結，應依刑事訴訟法第三百六十八條，判決如主文。
本案經檢察官羅正平到庭執行職務。
中    華    民    國     八十九     年       一       月     二十七   日
                              臺灣高等法院高雄分院刑事第三庭
                                  審判長法官  莊秋桃
                                        法官  陳中和
                                        法官  謝宏宗
右正本證明與原本無異。
不得上訴。
                                      書記官  陳靖華
中    華    民    國     八十九     年       一       月    二十八    日
                                                                    Ｊ


司法院資訊處製作；財團法人民間司法改革基金會備份。
